【裁判字號】    98,消債抗,39
【裁判日期】    980602
【裁判案由】    更生事件
【裁判全文】
臺灣屏東地方法院民事裁定            98年度消債抗字第39號
抗  告  人  甲○○
代  理  人  樓嘉君律師
上列抗告人因消費者債務清理事件聲請更生事件，對於中華民國
98年3 月20日本院97年度消債聲字第647 號裁定提起抗告，本院
裁定如下：
    主  文
抗告駁回。
抗告費用由抗告人負擔。
    理  由
一、抗告人於原審聲請意旨略以：本件聲請人即債務人向本院聲
    請更生，主張其有不能清償債務情事，曾於民國97年5 月26
    日向最大債權金融機構美商花旗銀行股份有限公司（下稱花
    旗銀行），請求共同協商債務清償方案一事，惟自債務人提
    出協商請求之翌日起業逾30日，該最大債權人並未開始協商
    程序，依本條例第153 條規定：「自債務人提出協商請求之
    翌日起逾30日不開始協商或自開始協商之翌日起逾90日協商
    不成立，債務人得逕向法院聲請更生或清算」，視為協商不
    成立，爰向本院提出更生聲請云云。
二、原裁定意旨略以：關於聲請人與最大債權銀行花旗銀行是否
    成立前置協商一事，本院前曾函詢花旗銀行，該行於97年11
    月18日以民事陳報狀陳稱：「然陳報人於開始審核申請文件
    時，發覺僅有律師函乙紙。而債務人除不願填寫銀行工會制
    式申請書及其財產收入清單，更不願至聯合徵信中心調閱其
    信用紀錄，且經陳報人屢次去電通知補正文件，皆未置理。
    」等語，有陳報狀附卷可憑。是以，最大債權銀行通知債務
    人補正申請相關文件，係為促成協商方案形成而於適當範圍
    令債務人配合提出，有其必要性，然債務人知悉通知補正之
    事實而無正當理由，竟不予補正，故意延滯協商程序，自不
    得執此可歸責己之事由，以脫法方式逕援引同法第153 條前
    段規定主張最大債權銀行逾30日不開始協商，逕向法院聲請
    更生或清算。從而，本件債務人聲請更生，既未遵循本條例
    第151 條第1 項規定，先與全體金融機構債權人完成債務協
    商程序，即進而向本院提出更生聲請，顯係違背本條例之立
    法意旨，且上開欠缺又屬無從補正，依上說明，自應駁回其
    更生聲請。
三、抗告意旨略以：消費者債務清理條例第151 條第1 項中僅表
    示：「共同協商」之意旨，並提出債權人清冊及清償方案即
    可，且法文並無規定違反上開第151 條之規定得逕予駁回，
    查抗告人委請樓嘉君律師97年5 月26日財日世光字第970523
    號函以表明請求協商之意旨，並提出債權人銀行清冊債
    務人財產狀況並表明在失業中身份證正反面影本財團法
    人金融聯合徵信中心當事人查詢個人資料回覆書94 、95
    、96所得稅資料清單財產歸戶資料，即已符合上開條文第
    151 條第1 項之規定，況且中華民國銀行商業同業公會制訂
    之「金融機構辦理消費者債務清理條例前置協商作業準則」
    乃銀行內部之規定，與上開法條有所不合，原裁定顯有誤認
    ，自有判決不適用法則或適用不當之違誤。且最大債權金融
    機構竟以此不符其銀行公會之文件為由，拒絕進行協商程序
    ，亦已違反消費者債務清理條例第151 條之規定，原審不為
    糾正最大債權金融機構，反指責抗告人為故意延滯協商程序
    ，違反誠信原則，顯然原審法院未積極認事用法，令人遺憾
    。又花旗銀行於97年11月18日之陳報狀陳稱抗告人未將協商
    所需之文件補正，此與事實不符，因抗告人於97年10月29日
    聲請更生狀中所附之一切文件，均與抗告人所委律師函97年
    5 月26日律師函所負之內容相符，且上開律師函之內容及證
    物與消費者債務清理條例第151 條之意旨並無不合，且上開
    律師函已附聯合信用中心調閱抗告人之個人財產及信用資料
    ，並在該函附件(二)中表明抗告人目前失業中並也願意以每月
    新臺幣（下同）4,000 元給付為更生方案。均符合消費者債
    務清理條例第151 條之規定，何以一定得以任何公會之制式
    申請書及制式財產收入清單始可進入銀行協商程序？且若銀
    行堅持上開法無明文之格式（惟抗告人已表明實質協商），
    自非可歸責於抗告人，理應由法院糾正最大債權金融機構之
    上開規定與法不合等語。並聲明：（一）原裁定廢棄。（二
    ）請准裁定宣告抗告人開始更生程序。
四、
(一)、按債務人對於金融機構因消費借貸、自用住宅借款、信用卡
    或現金卡契約而負債務，在聲請更生或清算前，應提出債權
    人清冊，以書面向最大債權金融機構請求協商債務清償方案
    並表明共同協商之意旨，消費者債務清理條例第151條第1
    項定有明文，揆其立法意旨，係認債務人對於金融機構因前
    開原因所負欠債務，其法律關係較為單純明確，金融機構並
    已訂有債務協商機制，如能協商成立，債務人不需依債清條
    例聲請更生或清算，可疏減法院負擔，有效分配司法資源，
    並使債務人得自主解決其債務，爰就此部分採行協商前置主
    義。又本條雖僅規定債務人應提出債權人清冊，但中華民國
    銀行公會為使協商前置程序順利快速進行，遂擬定債務人申
    請協商所需文件包括：(1)前置協商申請書；(2)身分證正反面
    影本；(3)申請人財產及收支狀況說明書；(4)債權人清冊；(5)
    近2 年綜合所得資料清單及最近1 個月核發財產資料；(6)近
    3 個月薪資證明（如無證明請出具收入切結書）；(7)勞工保
    險投保資料表及明細（如無資料可免提供）等，經核上開文
    件係為認定「確為債務人本人申請協商」及「可能履行之協
    商內容」，均為達成協商所需審核之文件，對債務人並無不
    利，要求債務人提出上開文件，係為使前置協商得以順利進
    行，並未增加債務人法律所無之限制，尚無不當。
(二)、次按自債務人提出協商請求之翌日起逾30日不開始協商，或
    自開始協商之翌日起逾90日協商不成立，債務人得逕向法院
    聲請更生或清算，消債條例第153條亦有明定，揆其立法意
    旨，係為使受理協商之金融機構調閱債務人之財產、收入、
    業務及信用狀況，及參與協商之金融機構得及時取得資訊，
    並使債權人、債務人雙方得充分溝通，所稱「債務人提出協
    商請求」，自應以債務人依據上開規定提出債權人清冊以及
    相關文件為據。又債務人對其財產、所得、收支狀況，本屬
    知之最詳，且對之依法有誠實說明之義務，參照消債條例第
    134條、第146條規定，最大債權銀行於適當範圍內通知債務
    人配合提出相關文件及說明，以減輕最大債權銀行依法授權
    調取之不便，或俾便最大債權銀行依法授權調取相關資料後
    ，得以相互核實，堪認係符合衡平原則而無不妥之處。準此
    ，倘最大債權銀行依前開規定通知債務人補齊文件，債務人
    應以積極、誠實之態度，配合銀行進行各項程序，苟債務人
    怠於配合銀行之調查，自不得援引消債條例第153條規定，
    主張最大債權銀行逾30日不開始協商，而逕向法院聲請更生
    或清算。
(三)、經查：
  1.抗告人主張其對於金融機構因消費借貸、自用住宅借款、信
    用卡或現金卡契約而負債務，曾於民國97年5 月26日以律師
    函向最大債權銀行花旗銀行請求共同協商債務清償方案等語
    ，固據提出律師函乙份為證（見原審卷第6 頁），然花旗銀
    行於收受上開律師函後，曾於97年6 月3 日發函（本院已請
    花旗銀行補正抗告人之前置協商通知函，見本院卷第18、19
    頁）通知抗告人補齊(1)前置協商申請書；(2)近1 個月金融機
    構債權人清冊（請向聯合徵信中心申請）；(4)近3 個月薪資
    證明文件（薪資單正本或薪轉存摺影本），無前資料者出具
    收入切結書；(5)前置協商申請人財產及收支狀況說明書；(6)
    勞工保險被保險人投保資料表及明細等申請文件，抗告人於
    收受前置協商補件通知函後，仍未予以補正復經花旗銀行屢
    次去電通知抗告人補正申請文件，抗告人迄未補正始遭最大
    債權金融機構花旗銀行退件，致未開始協商。有花旗銀行97
    年11月18日、98年3 月10日陳報狀在卷可稽，足見本件係因
    抗告人迄未補齊申請文件，致未開始協商。
  2.抗告人雖謂：其已以律師函表明請求協商之意旨並提出債
    權人銀行清冊債務人財產狀況並表明在失業中身份證正
    反面影本財團法人金融聯合徵信中心當事人查詢個人資料
    回覆書94、95 、96 所得稅資料清單財產歸戶資料，
    實已盡協商之最大誠信云云，惟查，最大債權銀行花旗銀行
    通知抗告人補正申請相關文件，係為促成協商方案形成而於
    適當範圍令抗告人配合提出，有其必要性，又債權人清冊之
    目的係為確認債務協商對象、範圍，又抗告人所提出之94、
    95、96年度所得稅資料清單及財產歸屬資料清單，僅記載抗
    告人於94、95、96年之各類所得及名下財產狀況，並未記載
    申請協商前3 個月之薪資收入狀況，是花旗銀行通知抗告人
    補正債權人清冊及近3 個月之薪資證明文件，核屬必要，抗
    告人經通知後迄未補齊文件，復未依規定填寫銀行公會制訂
    之制式化前置協商申請書，難謂已盡最大誠實協力義務，故
    本件不能開始前置協商係因可歸責於抗告人，自難認抗告人
    已符合消債條例第151 條第1 項請求協商之要件，是以，抗
    告人逕向法院提出更生之聲請，於法尚有未合，且其欠缺又
    屬不能補正，自應駁回其更生之聲請，從而，原審裁定駁回
    抗告人更生之聲請，核無違誤，抗告意旨指摘原裁定不當，
    求予廢棄另為裁定，為無理由，應予駁回。
五、據上論結，本件抗告為無理由，依消費者債務清理條例第15
    條，民事訴訟法第495 條之1 第1 項、第449 條第1 項、第
    95條、第78條，裁定如主文。
中    華    民    國    98    年    6     月  2    日
                  民事第二庭   庭 長  法  官  張世賢
                                      法  官  羅森德
                                      法  官  吳思怡
正本係照原本作成
本裁定不得再抗告。
中    華    民    國    98    年    6     月  2      日
                                      書記官  陳勃諺


司法院資訊處製作；財團法人民間司法改革基金會備份。
